【裁判字號】    96,訴,592
【裁判日期】    970227
【裁判案由】    返還價金
【裁判全文】
臺灣嘉義地方法院民事判決               96年度訴字第592號
原      告  甲○○
訴訟代理人  簡承佑律師
訴訟代理人  張育誠律師
上列一人
複代理人    陳淑香律師
被      告  丙○○    住台南縣.
訴訟代理人  陳忠鎣律師
上列當事人間請求返還價金事件，於民國97年2 月12日言詞辯論
終結，並於民國97年2 月26日宣示判決，本院補充判決如下：
    主      文
被告應給付原告新臺幣捌萬壹仟肆佰伍拾柒元及自民國九十六年
九月二十日起至清償日止，按週年利率百分之五計算之利息。
訴訟費用由被告負擔。
    事實及理由
甲、原告主張：(一)原告於民國95年11月9 日在中國大陸向被告購
    買筍茸6,372 桶，並於同日匯款新臺幣（下同）50萬元予被
    告，嗣原告為壓縮加工，花費加工款人民幣13,455元（換算
    新臺幣為57,857元）及來回機票費用23,600元。而兩造於96
    年6 月23日就加工後之筍茸總價格會算結果，買賣總金額為
    1,448,794 元，扣除原告已支付之50萬元外，由原告於當日
    簽發如附表所示支票2 紙（下稱系爭支票）交付被告，被告
    則在兩造會算之文書上書寫「付清」字樣，以示證明。(二)兩
    造復約定交貨日期為96年6 月29日，惟交貨期限屆至時，被
    告卻藉詞推託，拒不履行，經原告以存證信函限期催告被告
    履行，否則將逕解除契約，惟被告屆期仍未履行，本件買賣
    契約已因原告解除而消滅。按「契約解除時，當事人雙方回
    復原狀之義務，除法律另有規定或契約另有訂定外，依左列
    之規定：一、由他方所受領之給付物，應返還之。二、受領
    之給付為金錢者，應附加自受領時起之利息償還之。三、受
    領之給付為勞務或為物之使用者，應照受領時之價額，以金
    錢償還之。四、受領之給付物生有孳息者，應返還之。五、
    就返還之物，已支出必要或有益之費用，得於他方受返還時
    所得利益之限度內，請求其返還。六、應返還之物有毀損、
    滅失或因其他事由，致不能返還者，應償還其價額。」、「
    解除權之行使，不妨礙損害賠償之請求。」民法第259 條、
    第260 條分別定有明文。本件買賣契約既已解除，則被告自
    應將所收受之50萬元及自收受日起附加利息，以及系爭支票
    返還原告，並賠償原告為加工所支付之加工費57,857元及機
    票費用23,600元。(三)查兩造訂立買賣契約後，又另行協議將
    筍茸加倍擠壓，期使存放筍茸之桶數減少，以降低運費，被
    告亦得回收空桶使用，並由原告代覓加工業者，原告乃提議
    由兩造均認識之乙○○進行加工，工資由原告支付，被告則
    降低其原存放在曾亞成處之筍茸之每桶單價，並由被告先通
    知曾亞成及王七強，再通知乙○○前往加工。嗣於96年6 月
    23日兩造就存放在王七強處之筍茸，以原約定之單價計算貨
    款金額，曾亞成部分則以壓縮後之桶數及單價計算，再扣除
    以每桶26.5元人民幣計算回收空桶之金額，並由乙○○在會
    算單上書寫「曾亞成」、「王七強」、「總加工數」、「回
    空桶」等字樣，被告則在會算單上書寫空桶回收單價及「付
    清」等字樣，原告書寫換算為新台幣及總金額部分，會算結
    果筍茸連桶之總價金為1,448,794 元。(四)被告提出曾亞成、
    林振光所發催告函係私文書，未經財團法人海峽交流基金會
    驗證，自非真正，況兩份催告函均將原告姓名誤載為「張瑞
    明」，已不排除為同一人所為，且該二催告函製作期間均在
    本件訴訟繫屬之後，受催告人又非被告，被告卻能及時取得
    ，顯見其二人與被告間交情非淺，自有偏袒之餘。(五)證人黃
    照明固為本件買賣之介紹人，惟並未參與兩造間關於價格及
    交貨等細節之約定過程，且其證述內容均係被告及曾亞成轉
    述，其證詞已不可採信。另原告係在加工後始簽發支票，黃
    照明證稱被告表示原告已給付50萬元且簽發支票，東西不讓
    他動不行云云，亦不實在。再者，被告一再辯稱已經履行交
    貨義務，但被告若已交貨，則又何須負擔讓原告前往曾亞成
    處加工之義務。又黃照明證稱略以：曾亞成打電話給我，要
    我打電話給被告要原告把東西運走等語，可知曾亞成要聯絡
    者是被告，且被告亦知悉本件筍茸之存放地點，則被告辯稱
    不知東西在哪裡云云，亦非實在。(六)證人溫英源雖證稱略以
    ：乙○○為原告之員工云云，惟乙○○係承攬原告之工作，
    其等間並非上下服從之僱傭關係，證人溫英源應係誤解其與
    乙○○談話內容而為上開證述，且乙○○自84年起即自行參
    加嘉義縣餐飲業職業工會投保，並非受僱於原告，此亦有勞
    工保險局96年12月27日保承資字第09610466820 號函及中央
    健康保險局96年12月27日健保承字第0960036503號函檢附之
    投保資料可按是證人溫英源之上開證述不可採。(七)被告自認
    兩造約定由原告前往被告處載貨，原告曾通知被告要前往載
    貨等語，是若原告已經取得筍茸之所有權，則原告要前往載
    運，又何需通知被告。再者，證人乙○○證稱略以：我、原
    告及被告3 個人在原告的工廠一起談要去把筍茸壓水，我把
    桶數報告給兩造，筍茸壓好後都放在原來的地方，交貨也是
    兩造跟我談的，原告委託我到漳州與被告在6 月28日或29日
    會合出貨，但後來沒有出貨，因為被告說缺3 萬元，所以不
    能出貨，3 萬元是空桶的差價，我在與被告會面前曾聯絡車
    輛要前往載貨，但因為空桶價差沒談成，我就馬上打電話跟
    原告報告等語，足認被告並未依約交貨等語，並聲明：被告
    應給付原告581,457 元，及其中50萬元部分自95年11月9 日
    起，其餘81,457元自起訴狀繕本送達之翌日起，均至清償日
    止，按週年利率百分之五計算之利息；被告應將如附表所示
    支票返還原告。
乙、被告則以：(一)原告確於95年11月9 日向原告購買筍茸6,372
    桶，並於當日匯款50萬元與被告作為定金。被告則已於96年
    6 月間在原告指定之加工廠，交付筍茸6,372 桶予原告，被
    告已履行買賣契約，原告解除契約，於法無據。(二)原告向被
    告購買者是每桶55公斤裝之筍茸，原告乃經加工壓縮為每桶
    110 公斤，因此，如會算單「曾亞成」部分記載：3,062 桶
    ×62元人民幣/ 桶＝189,844 元人民幣；回收空桶1,559 桶
    ×26.5元人民幣/ 桶＝41,313.5元人民幣；189,844 元人民
    幣－41,313.5元人民幣＝148,530.5 元人民幣。另就「王七
    強」部分記載：3,310 桶×70元人民幣/ 桶＝231,700 元；
    回收空桶1,634 桶×26.5元人民幣/ 桶＝43,301元人民幣；
    231,700 元人民幣－43,301元人民幣＝188,399 元人民幣。
    合計336,929 元人民幣，以4.3 元新臺幣兌換1 人民幣之匯
    率計算，為1,448,794 元，扣除原告已付之50萬元後，餘款
    為948,794 元，乃由原告簽發系爭支票以為支付。(三)訴外人
    乙○○於96年6 月經原告指示前往曾亞成住所，就原告向被
    告購買之筍茸為加工，言明在半個月內加工完成後即將筍茸
    運走，惟迄96年11月底，曾亞成屢催請乙○○、張瑞明運走
    筍茸，其等2 人均置之不理，曾亞成乃催告其等於西元2007
    年12月30日前速來運走等語；另乙○○曾委託大陸地區人士
    林振光找倉庫存放加工後之筍茸，亦言明加工後馬上運走，
    惟乙○○嗣後並未運走筍茸，林振光乃催告限期於西元2007
    年12月30日運走筍茸等情，有公證書及催告函附卷可按，準
    此足認被告已將原告所訂購之筍茸交付予原告指定之乙○○
    收受，否則乙○○何以託林振光找倉庫存放筍茸？又證人乙
    ○○於本院96年12月20日言詞辯論期日具結證稱略以：我在
    今年6 月曾到福建漳州去，去把筍茸加工壓水（就是把水分
    壓掉），是原告甲○○開口要我去的並說由原告付這筆工錢
    ，我已將將工作完成，總共加工了6 千餘桶等語，證人黃照
    明亦證稱略以：我知道兩造有筍茸的交易，應該是我介紹。
    我在漳州住6 、7 年，我認識在漳州的做荀茸，我就介紹給
    被告，被告有帶張先生（指原告）來看貨要買，兩造買賣後
    ，我們一起吃飯，之後我跟曾亞成說原告要借他的工廠把2
    、3 桶壓成1 桶，後來被告講說空桶回收價格有問題。被告
    曾經跟我說他有義務讓原告到曾亞成這邊的工廠加工，筍茸
    後來放在漳州，曾亞成告訴我原告有把一部分運走，曾亞成
    打電話給我，要我打電話給被告叫原告把東西運走等語，益
    見被告已經交付筍茸與原告等語作為抗辯，並聲明：原告之
    訴駁回。
丙、得心證之理由：
一、按「訴訟標的之一部或訴訟費用裁判有脫漏者，法院應依聲
    請或依職權以判決補充之。」民事訴訟法第233 條定有明文
    。本件就原告之請求關於依民法第259 條規定請求返還50萬
    元及其附加利息暨返還支票部分，業經本院於97年2 月26日
    判決在案，惟就原告請求被告賠償81,457元部分漏未裁判，
    爰依職權為補充判決。
二、原告主張如甲、(一)所示之事實，為被告所不爭執，復有匯款
    回條、計算表、支票存根及會算單附卷可按（見本院卷第9
    頁至第13頁），堪信為真實。
三、按「物之出賣人，負交付其物於買受人，並使其取得該物所
    有權之義務。」民法第348 條第1 項定有明文。本件被告為
    筍茸之出賣人，負有使原告取得系爭筍茸之所有權之義務。
    次按「當事人主張有利於己之事實者，就其事實有舉證之責
    任。民事訴訟法第277 條前段定有明文。本件被告應就其已
    將系爭筍茸交付原告並使其取得所有權之事實負舉證之責任
    。被告雖辯稱已將原告所買6,372 桶在原告所指定之加工廠
    交付與原告指定之人即訴外人乙○○等語，並聲明黃照明為
    人證，且提出分別以訴外人林振光、曾亞成名義所發之催告
    書並於大陸地區請求作成之公證書為證。惟查：(一)按「私文
    書應由舉證人證其真正。」民事訴訟法第357 條前段定有明
    文。本件催告書係以訴外人林振光、曾亞成名義作成，為私
    文書，原告亦否認其真正，被告應證明該文書為真正，被告
    雖同時提出大陸地區福建省漳州市第二公證處作成之公證書
    以證明上開催告書確為林振光、曾亞成所作成，惟上開公證
    書係由陸地區福建省漳州市第二公證處作成，並未依規定經
    財團法人海峽交流基金會驗證，自不能據該公證書認定催告
    書為真正。被告既不能證明催告書為真正，則該催告書即欠
    缺形式之證據力，自不能作為證據使用。(二)證人黃照明於本
    院審理時到場證稱略以：兩造間之本件筍茸交易是我介紹的
    ，兩造買賣後，我跟曾亞成說原告要借他的工廠壓筍茸，被
    告曾經跟我說他有義務讓原告到曾亞成的工廠加工。筍茸後
    來放在彰州，曾亞成跟我說原告曾載走一部分，他打電話給
    我，叫我打電話被告要原告把東西（指筍茸）運走，我之所
    以知道被告已經交貨，是因為被告跟我說原告已付了50萬元
    且開了支票，東西不讓他動不行等語（見本院卷第66頁至第
    67頁），惟證人黃照明關於原告已載走部分筍茸及被告已交
    貨之證述，均係聽曾亞成及被告之陳述而來，並非其親自見
    聞該事實，其所為上開證述已難遽採；況原告係在乙○○前
    往加工且經兩造會算應付金額後，始簽發支票交付與被告乙
    節，為兩造所不爭執，則證人黃照明證稱是因為被告跟我說
    原告已付了50萬元且開了支票，東西不讓他動不行，所以我
    知道被告已經交貨等語，與被告陳稱已經將筍茸交付原告使
    其得進行加工之情節亦有不符，益見其證言不能採信。(三)證
    人乙○○於本院審理時固到場證稱略以：我是在原告的工廠
    ，經原告介紹與被告認識，3 個人就在一起談到大陸有2 間
    工廠之筍茸要加工，原告開口請我到大陸彰州壓筍茸，工錢
    也是原告付的等語（見本院卷第59頁至第60頁），惟證人乙
    ○○復證稱略以：我、原告及被告3 個人在原告的工廠一起
    談要去把筍茸壓水，我把桶數報告給兩造，加工前之筍茸，
    其中曾亞成的筍茸是放在他的工廠，林振光的筍茸是放在他
    家周圍，筍茸壓好後都放在原來的地方，該2 工廠的人還要
    跟我核對加工桶數及空桶桶數，我並沒有請大陸人士幫我找
    倉庫放筍茸；兩造在加工後的會算還談到交貨，交貨也是兩
    造跟我談的，因為林振光、曾亞成催著要趕快出貨，原告委
    託我到漳州與被告在6 月28日或29日會合出貨，但後來沒有
    出貨，因為被告說缺3 萬元，所以不能出貨，3 萬元是空桶
    的差價，我在與被告會面前曾聯絡車輛要前往載貨，但因為
    空桶價差沒談成，我就馬上打電話跟原告報告等語（見本院
    卷第60頁至第64頁）。被告雖以證人乙○○與原告間係僱傭
    關係，其證言不可採信云云，並舉溫英源為人證。證人溫英
    源則證稱略以：乙○○在大陸彰州曾提到在96年間，他與原
    告是雇主關係，他說原告請他到大陸工作（採買東西及壓筍
    ）1 年（96年）100 萬元等語（見本院卷第69頁），惟上開
    證述為原告及證人乙○○否認，乙○○並證稱略以：我是提
    到原告本來在96年要用100 萬元請我幫他做事，但我沒有答
    應等語（見本院卷第70頁），且若乙○○在96年間係受僱於
    原告，則原告又何須結算加工款及機票費用與乙○○？再者
    ，乙○○自84年起即自行參加嘉義縣餐飲業職業工會投保，
    並非受僱於原告，此亦有勞工保險局96年12月27日保承資字
    第09610466820 號函及中央健康保險局96年12月27日健保承
    字第0960036503號函檢附之投保資料可按（見本院卷第112
    頁至第116 頁），是證人溫英源之上開證述應係誤解乙○○
    談話內容所致，其證言尚非可採，是則被告指稱乙○○係原
    告之員工乙節，為不可採。乙○○既非原告之員工，於系爭
    買賣又無利害關係，且與被告亦無嫌隙，又無其有偏袒原告
    之事證，則其證言應為可採。準此證言，若被告確已將筍茸
    交付與原告指定之乙○○收受，則原告已取得該筍茸之所有
    權，乙○○加工時，自僅須就該筍茸逕行加工，何須與該2
    工廠之人就加工之桶數等進行核對？又原告於加工完畢且簽
    發如附表所示支票清償剩餘價金後，亦自得逕行將筍茸運走
    ，又何須與被告約定於（96年）6 月29日會合交貨？(四)此外
    ，被告又未聲明其他證據以實其說，則被告抗辯其已履行出
    賣人之義務云云，不能採信。
四、次按「契約當事人之一方遲延給付者，他方當事人得定相當
    期限催告其履行，如於期限內不履行時，得解除其契約。」
    民法第254 條定有明文。原告主張兩造約定96年6 月29日交
    付貨物，但被告屆期未為給付乙節，業經證人乙○○證述在
    案，堪信為真實。原告復主張其已以存證信函限期3 日催告
    被告履行，否則不另通知，逕解除兩造間之契約乙節，有存
    證信函附卷可按（見本院卷第14頁），而被告已經於96年7
    月10日收受該信函，復有郵件收件回執可稽（見本院卷第15
    頁）。而查本件買賣標的筍茸業經乙○○先期加工另行裝桶
    完畢並放置於原處，則原告限期被告於收受信函後3 日內履
    行，其期限應為相當，而被告復未主張、證明其於該期限內
    已為給付，則原告主張本件買賣契約已因解除而消滅乙節，
    應為可採。
五、原告為壓縮加工，花費加工款人民幣13,455元（換算新臺幣
    為57,857元）及來回機票費用23,600元。本件因可歸責於被
    告之事由而遲延給付，並經原告解除契約，致原告受有支出
    上開加工款及機票費用之損害，則原告請求被告賠償81,457
    元及自起訴狀繕本送達之翌日96年9 月20日起至清償日止，
    按週年利率百分之五計算之利息為有理由，應予准許。
丁、訴訟費用負擔之依據：依民事訴訟法第78條。
中    華    民    國    97    年    2     月    27    日
                  民事第一庭  法  官  林望民
以上正本係照原本作成
如對本判決上訴須於判決送達後20日內向本院提出上訴狀
中    華    民    國    97    年    2     月    27    日
                              書記官  陳慶時
┌───────────────────────────────────────────────────────┐
│支票附表：                                                                                   96年度訴字第592號│
├──┬─────────┬─────────┬───────────┬────────┬────────┬──┤
│ 編 │  發    票    人  │  付    款    人  │發        票        日│ 票  面  金  額 │ 支  票  號  碼 │備考│
│ 號 │                  │                  │                      │   （新台幣）   │                │    │
├──┼─────────┼─────────┼───────────┼────────┼────────┼──┤
│001 │甲○○            │古坑鄉農會        │96年6月23日           │448,000元       │FA0000000       │    │
├──┼─────────┼─────────┼───────────┼────────┼────────┼──┤
│002 │甲○○            │古坑鄉農會        │96年6月23日           │500,000元       │FA0000000       │    │
└──┴─────────┴─────────┴───────────┴────────┴────────┴──┘


司法院資訊處製作；財團法人民間司法改革基金會備份。
